【裁判字號】    96,重訴,10
【裁判日期】    970110
【裁判案由】    拆屋還地等
【裁判全文】
臺灣臺南地方法院民事判決              96年度重訴字第10號
原      告  財政部國有財產局臺灣南區辦事處臺南分處
法定代理人  丁○○
訴訟代理人  孫嘉麟
            甲○○
被      告  丙○○
                        4弄5.
被      告  乙○○
上列當事人間請求拆屋還地等事件，經本院於民國96年12月26日
言詞辯論終結，判決如下：
    主  文
被告丙○○應將坐落臺南市○區○○段一０九八之四、一０九八
之一、一０九八之二、一０九九、一一００之二０地號土地上如
附圖一編號A部分土地面積一百五十平方公尺之磚木造平房及編
號B面積四十八平方公尺之花圃拆除，並將土地騰空交還予原告
，並將上述基地及如附圖2作空地使用之同段一０九八之一地號
土地編號F面積二點七平方公尺、一０九八之二地號土地編號A、
B面積分別二十七點五及十點六六平方公尺、一０九九地號土地
編號C面積四十二點０四平方公尺、一一００之二０地號土地編
號D、E面積六十一及三平方公尺土地回復原狀後，交還予原告。
被告丙○○應給付原告新臺幣參佰玖拾萬貳仟壹佰參拾參元，及
其中新臺幣貳佰貳拾貳萬肆仟陸佰貳拾伍元自民國九十六年一月
二十一日起，其餘新臺幣壹佰陸拾柒萬柒仟伍佰零捌元自民國九
十六年十月二十五起，均至清償日止，按週年利率百分之五計算
之利息。
被告丙○○應自民國九十六年十月一日起至交還前項土地之日止
，按月給付原告新臺幣陸萬零參佰伍拾柒元。
被告乙○○應將坐落於臺南市○區○○段一一００之二四、同段
一一０七之一、一一００之二二地號土地上如附圖1編號C部分面
積一百零二平方公尺之磚造平房拆除並將土地騰空交還予原告。
被告乙○○應給付原告新臺幣壹佰壹拾肆萬伍仟肆佰元，及自民
國九十六年三月二十日起至清償日止，按週年利率百分之五計算
之利息。
被告乙○○應自民國九十六年十月一日起至交還前項土地之日止
，按月給付原告新臺幣壹萬陸仟陸佰元。
原告其餘之訴駁回。
訴訟費用由被告丙○○負擔二分之一，被告乙○○負擔六分之一
，餘由原告負擔。
本判決於原告以新臺幣玖佰萬元為被告丙○○、乙○○供擔保後
，得假執行。
原告其餘假執行之聲請駁回。
    事實及理由
壹、程序方面：按訴狀送達後，原告不得將原訴變更或追加他訴
    。但請求之基礎事實同一者、擴張或減縮應受判決事項之聲
    明者，不在此限，民事訴訟法第255條第1項第2款、第3款分
    別定有明文。經查：原告除起訴主張被告應將坐落臺南市○
    ○段1098-1、1098-2、1099、1100-20地號、1107-1地號土
    地上之建物拆除，及被告丙○○應給付新臺幣（下同）2,22
    5,126元，其中2,224,625元自起訴狀繕本送達翌日起，至清
    償日止，按週年率5%計算之利息，及自95年12月1日起至返
    還系爭土地之日止，按月給付損害金；另被告乙○○應給付
    原告1,392,414元及自起訴狀繕本送達翌日起，至清償日止
    ，按週年率5%計算之利息，及自95年12月1日起至返還系爭
    土地之日止，按月給付損害金，嗣經地政機關實際測量系爭
    土地上建物面積後，改聲明為：（一）被告丙○○應將坐落
    臺南市○區○○段1098-4、1098-1、1098-2、1099、1100-2
    0地號土地上如附圖1編號A部分土地面積150平方公尺之磚木
    造平房及編號B面積48平方公尺之花圃拆除，並將土地騰空
    交還予原告，並將上述基地及如附圖2作空地使用之同段109
    8-1編號F面積2.7平方公尺、1098-2編號A、B面積分別27.5
    、10.66平方公尺、1099編號C面積42.04平方公尺、110-20
    編號D、E面積61、3平方公尺土地回後原狀後，交還予原告
    。（二）被告應給原告6,149,129元，及其中2,224, 625元
    自起訴狀繕本送達翌日起，其餘3,924,038元自準備書狀繕
    本送達翌日起，均至清償日止，按週年利率5%計算之利息。
    （三）被告應自96年10月1日起至交還前項土地之日止，按
    月給付原告60,357元。（四）被告乙○○應將坐落於臺南市
    ○區○○段1100-24、1107-1、1100-22地號土地上如附圖1
    編號C部分面積102平方公尺之磚造平房拆除並將土地騰空交
    還予原告。（五）被告應給付原告2,317,204元，及其中
    1,392,414元自起訴狀繕本送達翌日起，其餘924,790元自準
    備書狀繕本送達翌日起，均至清償日止，按週年利率5% 計
    算之利息。（六）被告應自96年10月1日起至交還前項土地
    之日止，按月給付原告16,600元。（七）原告願供擔保，請
    准予宣告假執行。核其訴之變更與前開規定相符，應予准許
    ，合先敘明。
貳、原告主張：臺南市○區○○段1098-1、1098-2、1098-4、
    1099、1100-20、1100-24、1107-1、1100-22地號土地（下
    稱系爭土地）為原告所管有，被告丙○○所有之臺南市○區
    ○○路227巷24弄52號之6磚木造平房、庭院及被告乙○○所
    有之臺南市○區○○路4段52-2號磚造平房，無權占用原告
    所管領之系爭土地。爰依據所有權之法律關係請求被告將系
    爭土地上之建物拆除，並將土地返還原告。又被告無權占用
    系爭土地，受有相當於租金之利益，另依據不當得利之法律
    關係，原告自得請求被告返還所受之利益。至利益額則請求
    按上開土地申報地價之總價年息百分之10計算。並聲明：（
    一）被告丙○○應將坐落臺南市○區○○段1098-4、1098-1
    、1098-2、1099、1100-20地號土地上如附圖1編號A部分土
    地面積150平方公尺之磚木造平房及編號B面積48平方公尺之
    花圃拆除，並將土地騰空交還予原告，並將上述基地及如附
    圖2作空地使用之同段1098-1編號F面積2.7平方公尺、1098-
    2編號A、B面積分別27.5、10.66平方公尺、1099編號C面積
    42.04平方公尺、110-20編號D、E面積61、3平方公尺土地回
    復原狀後，交還予原告。（二）被告應給原告6,149,129元
    ，及其中2,224,625元自起訴狀繕本送達翌日起，其餘3,924
    ,038 元自準備書狀繕本送達翌日起，均至清償日止，按週
    年利率5%計算之利息。（三）被告應自96年10月1日起至交
    還前項土地之日止，按月給付原告60,357元。（四）被告乙
    ○○應將坐落於臺南市○區○○段1100-24、1107-1、1100-
    22地號土地上如附圖1編號C部分面積102平方公尺之磚造平
    房拆除並將土地騰空交還予原告。（五）被告應給付原告
    2,317,204元，及其中1,392,414元自起訴狀繕本送達翌日起
    ，其餘924,790元自準備書狀繕本送達翌日起，均至清償日
    止，按週年利率5%計算之利息。（六）被告應自96年10月1
    日起至交還前項土地之日止，按月給付原告16,600元。
    （七）原告願供擔保，請准予宣告假執行。
參、被告丙○○則以：伊均有按期繳補償金，原告之不當得利請
    求權，逾5年部分均已罹於時效；另被告乙○○則以：原告
    當時告知無庸繳納補償金等語置辯，並聲明：原告之訴駁回
    。
肆、得心證之理由：
一、查臺南市○區○○段1098-1地號土地公告地價為161,700元
    、同段1098-2地號土地則為3,342,360元、1098-4 地號土地
    為273,000元、1099地號土地為1,113,840元、1100-20地號
    土地為2,352,000元、1100-24地號土地為1,911,000元、110
    7-1地號土地為60,000元、1100-22地號土地為21,000元，且
    均為國有土地，原告為管理人。被告丙○○所有之磚木造平
    房則坐落在1098-4、1098-1、1098-2、1099地號土地上，占
    用面積分別為13、5、121、11平方公尺，被告乙○○所有之
    磚造平房則坐落在同段1100-24、1107-1、1100-22地號土地
    ，占用面積分別為91、10、1平方公尺；另被告丙○○庭院
    占用位置及面積如臺南市臺南地政事務所96年5月28日函附
    土地複丈成果圖（本院卷第135頁）等情，有土地建物查詢
    資料表（本院卷第8頁至第12頁）、土地勘測清查表（本院
    卷第14頁至第20頁）、地價查詢資料表（本院卷第27頁至第
    31頁）、土地登記公務用謄本（本院卷第68頁至第72頁）、
    被告占有現況照片16幀附卷可佐（本院卷第22頁至第26頁）
    ，並有本院勘驗測量筆錄、現場拍攝照片及臺南市臺南地政
    事務所96年3月16日臺南地所測字第0960002514號檢送之測
    量成果圖在卷可參，且為兩造所不爭，自堪信為真實。
二、原告主張被告無權占有系爭土地，並受有不當占有之利益；
    被告則否認之，並以前詞置辯，是兩造之爭點乃為：被告
    丙○○是否已繳足占有系爭土地之補償金；原告是否有免
    除被告乙○○繳交補償金之債務？經查：
（一）被告丙○○固提出占用國有土地使用補償金計算表及繳費
      收據為據（參本院卷第236頁至第238頁），並辯稱其均按
      期繳納補償金云云，惟細稽其收費單據，其所繳納者係占
      用臺南市○區○○段1099地號面積僅「25平方公尺」之補
      償金，且僅繳至95年12月止，其餘占有土地均未繳納，其
      空言均按期繳納補償金云云，委無足採。另被告乙○○固
      辯稱原告已免除其繳納補償金之債務云云，惟為原告所否
      認，被告復未對此有利之事實舉證以實其說，尚難採信。
（二）按所有人對於無權占有或侵奪其所有物者，得請求返還之
      。對於妨害其所有權者，得請求除去之。有妨害其所有權
      之虞者，得請求防止之，民法第767條定有明文。又按不
      動產為第三人無權占有，管理人為達就其所管理不動產使
      用收益之目的，本於管理人之身分，自得行使所有人之所
      有物返還請求權（最高法院52年台上字第3146號判例、76
      年台上字第2282號判例意旨參照）。經查：原告主張系爭
      土地為中華民國所有，其為管理人，臺南市臺南地政事務
      所96年12月5日所附土地複丈成果圖（附圖2）所示A、B、
      C 之土地，均遭被告占有，已如前述，而被告對占有系爭
      土地有何正當權源又未舉證以實其說。從而，原告主張被
      告無權占有系爭土地，依前開規定，本於系爭土地管理人
      之地位，依所有人之所有物返還請求權，請求被告丙○○
      應將坐落臺南市○區○○段1098-4、1098-1、1098-2、10
      99、1100-20地號土地上如附圖1編號A部分土地面積150平
      方公尺之磚木造平房及編號B面積48平方公尺之花圃拆除
      ，並將土地騰空交還予原告，並將上述基地及如附圖2作
      空地使用之同段1098-1編號F面積2.7平方公尺、1098-2
      編號A、B面積分別27.5、10.66平方公尺、1099編號C面積
      42.04平方公尺、110-20編號D、E面積61、3平方公尺土地
      回後原狀後，交還予原告。及被告乙○○應將坐落於臺南
      市○區○○段1100-24、1107-1、1100-22地號土地上如
      附圖1編號C部分面積102平方公尺之磚造平房拆除並將土
      地騰空交還予原告，自屬有據，應予准許，爰判決如主文
      第一及第四項所示。
（三）次按無法律上原因而受利益，致他人受損害者，應返還其
      利益，民法第179條定有明文。又占有他人之物，因影響
      他人對該物之使用收益，自係侵害他人所有權之利益歸屬
      。而占有人因對占有物有事實上之管領力，故占有本身於
      法律上縱不認為係權利，然亦可被認為係一種利益，故占
      有人因占有他人之物，當然可認為其已獲取占有之利益，
      至於占有人實際上從事何用途，則均非所問。是本件被告
      並無法律上原因，受有使用該土地之利益，致土地所有人
      受有無法利用該土地之損害，而無權占有他人土地，可能
      獲得相當租金之利益為社會上之通常觀念，則原告自得基
      於國有財產管理人之地位，請求被告給付相當於租金之利
      益。又依不當得利之法則請求返還不當得利，以無法律上
      之原因而受利益，致他人受有損害為其條件，故其得請求
      返還之範圍，應以對方所受之利益為度，非以請求人所受
      損害若干為準（最高法院61年台上字第1695號判例參照）
      。查被告丙○○實際占用之面積，依前開複丈成果圖及勘
      驗筆錄觀之，其情形如下：其占用臺南市○區○○段1098
      -4地號土地面積為13平方公尺；同段1098-1地號土地面積
      為7.7平方公尺；同段1098-2地號土地面積為159.16平方
      公尺；同段1099地號土地面積為53.04平方公尺（其中25
      平方公尺部分已繳納補償金至95年12月）；同段1100-20
      地號土地面積為112平方公尺。另被告乙○○則為同段
      1100-24地號土地面積為91平方公尺；同段1107-1地號土
      地面積為10平方公尺；同段1100-22地號土地面積為1平方
      公尺，此為兩造所不爭執，則於計算被告不當得利時，自
      應以其實際占用面積之土地為基準。按租用基地，建築房
      屋，其租金以不超過土地申報總價額年息百分之十為限，
      土地法第105條、第97條分別定有明文；而該條所謂土地
      價額，依土地法施行法第25條規定，係指法定地價而言，
      又法定地價，依土地法第148條規定，係指土地所有權人
      依土地法所申報之地價。而公有土地，以各該宗土地之公
      告地價為申報地價（參看平均地權條例施行細則第21條）
      。又基地租金之數額，除以基地申報地價為基礎外，尚須
      斟酌基地之位置，工商業繁榮之程度，承租人利用基地之
      經濟價值及所受利益等項，並與鄰地租金相比較，以為決
      定（最高法院68年度台上字第3071號判例意旨可資參照）
      。查系爭國有土地位於臺南市商業區，其緊鄰成功大學、
      開元公有市場、臺南市火車站及遠東百貨，又其租金行情
      為20坪月租15,000元（每坪月租金約750元），業據原告
      提出現場照片、知安根大樓價格表，在卷可稽。是原告以
      公告地價之年息百分之十計算向被告請求占用國有土地使
      用補償金（即每坪月租金約578元），尚無不當。惟按租
      金之請求權因5年間不行使而消滅，又無法律上之原因而
      獲得相當於租金之利益致他人受損時，如該他人之返還利
      益請求權已逾租金短期消滅時效之期間，對於相當於已罹
      於消滅時效之租金利益，不得依不當得利之法則請求返還
      ，最高法院著有49年台上字第1730號判例、65年第5次民
      庭庭推總會決議可資參照。是本件應自起訴日即96年1月
      起回溯5年，且按公告地價之年息百分之十為計算，原告
      主張應回溯15年為計算，因與上開判決及決議意旨不符，
      尚不足採。據此計算，被告丙○○自91年1月至96年9月之
      不當得利金額為3,902,133元，每月應給付原告相當於租
      金不當得利之損害金為60,357元。另被告乙○○自91年1
      月至96年9月之不當得利金額為1,145,400元，每月應給付
      原告相當於租金不當得利之損害金為16,600元（其計算式
      詳附件）。
（四）又按給付無確定期限者，債務人於債權人得請求給付時，
      經其催告而未為給付，自受催告時起，負遲延責任。其經
      債權人起訴而送達訴狀，或依督促程序送達支付命令，或
      為其他相類之行為者，與催告有同一之效力，民法第229
      條第2項定有明文。本件原告就請求被告給付不當得利款
      項部分，乃無確定期限，應經原告催告後，被告始負遲延
      責任，原告未能舉證其於起訴前業已對被告為催告，則
      應自本件起訴狀繕本及擴張聲明狀繕本送達後，被告始負
      遲延責任。查本件起訴狀繕本被告丙○○係於96年1月20
      日收受，另被告乙○○係於同年3月19日收受，又擴張聲
      明狀繕本，被告係於96年10月24日收受，有送達證書附卷
      可考（本院卷第45頁、第101頁、第228頁）。從而，原告
      請求被告丙○○自91年1月起至96年9月止，應給付原告相
      當於租金不當得利之損害金為3,902,133元，及其中2,224
      ,625 元，自96年1月21日起，其餘1,677,508元自96年10
      月25日起，均至清償日止，按週年利率5%計算之利息，暨
      自96年10月1日起至交還系爭土地之日止，按月給付原告
      60,357元，為有理由，應予准許；超逾上開部分之請求，
      則無理由，應予駁回。另原告請求被告乙○○自91年1月
      起至96年9月止，應給付原告相當於租金不當得利之損害
      金為1,145,400元，及自96年3月20日起，至清償日止，按
      週年利率5%計算之利息，暨自96年10月1日起至交還系爭
      土地之日止，按月給付原告16,600元，為有理由，應予准
      許；超逾上開部分之請求，則無理由，應予駁回。
伍、原告陳明願供擔保，聲請宣告假執行，經核原告勝訴部分，
    合於法律規定，爰酌定相當之擔保金額宣告之；至原告其餘
    假執行之聲請，因其訴之駁回而失所依據，不予准許。
陸、本件事證已臻明確，兩造其餘主張及舉證，經核與判決結果
    之認定不生影響，無予逐一論述之必要，併此敘明。
柒、據上論結，本件原告之訴為一部有理由，一部無理由，依民
    事訴訟法第79條、第390條第2項，判決如主文。
中    華    民    國    97    年    1     月    10     日
                  民事第三庭法  官  廖建彥
以上正本係照原本作成
如對本判決上訴，須於判決送達後20日內向本院提出上訴狀
中    華    民    國    97    年    1    月    10     日
                                書記官  林木村


司法院資訊處製作；財團法人民間司法改革基金會備份。
